Archives électroniques des dossiers de classement comme forêts de protection (1924-2012)
Archives nationales
Archives électroniques des dossiers de classement comme forêts de protection.
1924-2012
20170190/1-20170190/44
Ministère de l'Agriculture / Direction générale de la forêt et des affaires rurales / Sous-direction de la forêt et du bois / Bureau de la forêt et des territoires (FRAN_NP_008722); Ministère de l'Agriculture / Direction générale des politiques agricole, agroalimentaire et des territoires / Sous-direction de la forêt et du bois / Bureau de la forêt, des territoires et de la chasse (FRAN_NP_008903)
180 fichiers (7,365 Go)
Archives nationales
Librement communicable sous réserve du règlement de la salle de lecture.
Versement aux Archives nationales en 2017.
Créées par la loi du 28 avril 1922 relative aux forêts de protection (dite loi « CHAUVEAU »), les forêts de protection relèvent jusqu'en 1965 de la Direction générale des eaux et forêts. Initialement placées au sein d'une Section aménagement et exploitation au compte de l'État du Bureau aménagement et gestion (décret du 25 janvier 1926 relatif à l'organisation de l'administration centrale du ministère de l'Agriculture), puis au sein d'une Section aménagement et exploitation en régie (décret du 25 mai 1938 relatif à l'organisation de l'administration centrale du ministère de l'Agriculture), elles relèvent du Bureau domaine soumis au régime forestier du Service de gestion administrative et technique (décret du 25 mai 1938 relatif à l'organisation de l'administration centrale du ministère de l'Agriculture), puis de la Division de la protection de la nature et des parcs nationaux du Service de la protection et de l'aménagement des ressources naturelles (arrêté du 24 décembre 1961 relatif à la répartition des attributions entre les directions et services du ministère de l'Agriculture pris en application du décret n° 61-1265 du 24 novembre 1961 portant sur l'organisation du ministère de l'Agriculture).
En 1965, les forêts de protection dépendent de la Section technique de la protection de la forêt et des sols de la Sous-direction de la protection et de l'aménagement de l'espace naturel de la Direction de la forêt au sein de la Direction générale de l'espace rural (décret n° 65-537 du 6 juillet 1965 portant réorganisation du ministère de l'Agriculture), puis en 1968, de la Section technique centrale des équipements de protection de la Sous-direction de l'espace naturel au sein de la Direction de la forêt (arrêté du 6 juin 1968 relatif à la répartition des attributions entre les directions et services du ministère de l'Agriculture pris en application du décret n° 68-216 du 6 mars 1968 portant sur la réorganisation du ministère de l'Agriculture).
De 1976 à 1987, la gestion des forêts de protection est confiée au Bureau des équipements de protection et d'accueil de la Sous-direction de l'équipement forestier au sein du Service des forêts (décret n° 76-487 du 2 juin 1976 portant réorganisation du ministère de l'Agriculture), lequel est constitué en Direction des forêts en 1983 (décret n° 83-751 du 9 août 1983 relatif à la réorganisation du ministère de l'Agriculture).
De 1987 à 2003, le Bureau de la protection forestière et de la forêt d'accueil de la Sous-direction de la forêt au sein de la Direction de l'espace rural et de la forêt (arrêté du 13 mars 1987 portant organisation et attributions de la Direction de l'espace rural et de la forêt, pris en application du décret n° 87-86 du 10 février 1987 relatif à l'organisation de l'administration centrale du ministère de l'Agriculture), devenu Bureau de la protection de la forêt (arrêté du 2 juillet 1999 relatif à l'organisation des services de la Direction de l'espace rural et de la forêt), est en charge des forêts de protection.
En 2003 est instituée une Direction générale de la forêt et des affaires rurales au sein de laquelle les forêts de protection sont gérées par le Bureau de la forêt et des territoires de la Sous-direction de la forêt et du bois (arrêté du 17 mars 2003 relatif à l'organisation des services de la Direction générale de la forêt et des affaires rurales, pris en application du décret n° 2003-238 du 17 mars 2003 créant une Direction générale de la forêt et des affaires rurales au ministère de l'Agriculture).
En 2008, cette compétence est attribuée au Bureau de la forêt, des territoires et de la chasse de la Sous-direction de la forêt et du bois au sein du Service de la forêt, de la ruralité et du cheval de la Direction générale des politiques agricole, agroalimentaire et des territoires (arrêté du 30 juin 2008 portant organisation et attributions de la Direction générale des politiques agricole, agroalimentaire et des territoires, pris en application du décret n° 2008-636 du 30 juin 2008 fixant l'organisation de l'administration centrale du ministère chargé de l'Agriculture, de l'Alimentation et de la Pêche).
Le Bureau de la forêt, des territoires et de la chasse est chargé de l'animation de la politique forestière en matière d'environnement et de biodiversité (espaces protégés, stratégie nationale biodiversité en forêt, etc.). Il pilote certains outils assurant la pérennisation de la forêt, tels que le classement en forêt de protection et la réglementation du défrichement. Il représente le ministère de l'Agriculture au Conseil national de protection de la nature (CNPN). Il est chargé de la mise en place de la politique de prévention des risques en forêt et par la forêt, notamment au travers de la restauration des terrains en montagne (RTM) et de la fixation des dunes. Il coordonne également la politique de la chasse avec les politiques agricoles et forestières et assure la cotutelle de l'Office national de la chasse et de la faune sauvage (ONCFS) avec le ministère de l'Environnement.
Ce versement est constitué des fichiers numériques réalisés à partir des documents originaux attestant du classement et du déclassement des forêts de protection et destinés à être mis à la disposition du public. Numérisés à partir de décembre 2012 par la société Informatique Micro Services Organisation (IMSO), ces dossiers sont versés à la Mission de la politique d'archivage du ministère de l'Agriculture, de l'Agroalimentaire et de la Forêt en 2016 sous la cote 54 MA, avant traitement pour versement aux Archives nationales en 2017 sous la cote 20170190.
Outre les vingt premiers caractères d'identification propres aux Archives nationales, chaque fichier comporte: le numéro minéralogique du département des dossiers de classement comme forêts de protection (deux chiffres), les dates extrêmes des documents numérisés - de quatre à huit chiffres selon le modèle « aaaa-aaaa » -, le nom du massif ou de la forêt classée ainsi que la nature des documents numérisés, abrégés de la manière suivante: « dc » pour dossier de classement; « dd » pour dossier de déclassement; « decret » pour décret de classement, « anx-decret » pour annexes au décret de classement; « tabl-pcl » pour tableau parcellaire. Par ailleurs, certains noms de fichiers comportent les mentions suivantes: « fftb » pour forêt de Fontainebleau; « frbt » pour forêt de Ranbouillet; « fci » pour forêt communale indivise.
Par défaut, l'intitulé du fichier comprend le nom exact des massifs ou forêts classées. Toutefois, lorsqu'un décret de classement porte sur plusieurs massifs ou forêts, seuls les deux premiers noms de massifs ou de forêts sont mentionnés, les autres noms étant identifiés par la locution « etc ».
Aucune élimination n'a été pratiquée.
Principes généraux
Les dossiers sont classés par département, puis par ordre alphabétique des massifs et forêts concernés. Dans le cas de forêts particulièrement étendues, notamment celles de Fontainebleau et de Rambouillet, les documents sont ensuite regroupés par commune, également selon l'ordre alphabétique.
Pour les massifs qui s'étendent sur plusieurs départements, les dossiers correspondants ont été classés en fonction de la préfecture qui a coordonné la procédure de classement comme forêt de protection.
Dénomination des forêts et des territoires
Cas de massifs rassemblés et de massifs répartis sur plusieurs dossiers
Les dossiers sont constitués dans le cadre de la promulgation des décrets de classement. Or, un décret peut porter sur plusieurs massifs d'un même département. Aussi, ils sont référencés comme un seul ensemble, énumérés selon leur ordre alphabétique et classés en fonction du premier d'entre eux. Les forêts sont dans ce cas énumérées ensemble sans passage à la ligne, car il s'agit alors d'un seul et même dossier.
À l'inverse, un même massif peut être concerné par plusieurs décrets. En effet, les procédures de classement portent souvent sur un ensemble de parcelles défini qui ne correspond pas à la totalité du massif. Il arrive alors dans certains cas que des classements dits « complémentaires » soient promulgués, s'ils portent uniquement sur le même massif, ou bien que l'une des parties restantes soit associée à une autre forêt dans une procédure de classement indépendante. La forêt d'Offendorf (Bas-Rhin) fait ainsi l'objet de deux classements distincts en 1996, l'un qui la concerne uniquement et qui est donc référencé à son nom, l'autre qui porte également sur la forêt de Drusenheim (Bas-Rhin) et qui est noté comme « Forêts de Drusenheim et Offendorf ».
Précisions quant à la datation
Dans une grande partie des cas, les cartes et plans ne portent pas de dates, on leur assimile alors la date du décret.
Fonds ouvert.
Les forêts sont ici classées et nommées selon les dénominations employées dans les décrets de classement comme forêts de protection. Il s'agit du nom de la ou des communes concernées, de celui de lieux-dits ou d'éléments prépondérants du relief (montagne, combe, etc.). Le cas échéant, d'autres dénominations non inscrites dans les décrets mais utilisées actuellement par l'administration pour désigner les forêts en question, peuvent être précisées.
Pour une plus grande facilité de lecture, les termes de « massif », « forêt » et « bois » n'apparaissent pas dans les dénominations (exemple: le massif des Saumonards est indiqué seulement par « Les Saumonards »). Uniquement dans le cas de décrets portant sur plusieurs massifs, ces termes sont utilisés pour marquer cette pluralité et permettre de les distinguer les uns des autres.
Les communes et les départements sont quant à eux indiqués selon leur dénomination actuelle. Le cas échéant, l'ancienne forme du nom est précisée si elle apparaît dans les documents décrits.
Les dossiers ont été constitués en vue du classement des massifs concernés comme forêts de protection.
Définition
L'article L.141-1 du code forestier précise que peuvent être classés comme forêts de protection, pour cause d'utilité publique après enquête publique:
les bois et forêts dont la conservation est reconnue nécessaire au maintien des terres sur les montagnes et sur les pentes, à la défense contre les avalanches, les érosions et les envahissements des eaux et des sables
les bois et forêts situés à la périphérie des grandes agglomérations et les bois et forêts situés dans les zones où leur maintien s'impose soit pour des raisons écologiques, soit pour le bien-être de la population
Le classement comme forêt de protection interdit tout changement d'affectation ou tout mode d'occupation du sol de nature à compromettre la conservation ou la protection des boisements (art L.141-2 du code forestier).
De la Révolution française à 1922
La première prise de conscience à l'origine de l'établissement des forêts de protection intervient au cours du XIXe siècle. La Révolution est en effet accompagnée d'une déforestation importante, notamment en zone de montagne, qui entraîne de nombreuses catastrophes naturelles dues, par exemple, à l'absence des arbres pour maintenir le manteau neigeux. Les premières grandes lois dans ce domaine, spécifiques à la montagne, datent du 28 juillet 1860 et du 4 avril 1882. Ces mesures s'attachent spécifiquement à ce que l'on nomme la « restauration des terrains en montagne » (RTM) et la « fixation des dunes ». Ces notions continuent d'être utilisées et sont liées à celle de forêt de protection.
Instauration et évolution du cadre législatif et réglementaire
Le classement en « forêt de protection » (expression nouvelle) et la mise en place de la procédure administrative correspondante voient le jour avec la loi du 28 juillet 1922 relative aux forêts de protection, dite « loi CHAUVEAU ». Le cadre réglementaire est ensuite posé avec le décret du 2 août 1923 portant règlement d'administration publique déterminant les conditions d'application de la loi du 28 avril 1922 relative aux forêts de protection.
Plusieurs lois et décrets modifient, par la suite, ces premières dispositions (voir la liste dans la bibliographie).
P rocédure de classement et constitution des dossiers
La liste des bois et forêts susceptibles d'être classés comme forêts de protection est établie par le préfet. Lorsqu'un bois ou une forêt s'étend sur plusieurs départements, un des préfets est chargé de coordonner la procédure par arrêté du Premier ministre (art. R141-1 du code forestier).
Un procès-verbal de reconnaissance est établi par le préfet, en liaison avec les maires concernés, ainsi que, soit avec l'Office national des forêts, pour les forêts où le régime forestier s'applique, soit avec le Centre régional de la propriété forestière, pour les forêts privées.
Le procès-verbal de reconnaissance expose la configuration des lieux, leur altitude moyenne, les conditions dans lesquelles ils se trouvent au point de vue géologique et climatique, l'état et la composition moyenne des peuplements forestiers; il constate et précise les circonstances qui rendent le classement nécessaire. Il est accompagné d'un tableau parcellaire établi d'après les documents cadastraux donnant, pour chaque parcelle ou portion de parcelle comprise dans les bois et forêts à classer, le territoire communal, la section et le numéro de la matrice cadastrale, la contenance, le nom du propriétaire, le revenu cadastral et le mode de traitement adopté.
Le plan des lieux est dressé d'après le cadastre et porte l'indication des sections et les numéros des parcelles, ainsi que les limites du territoire concerné (art. R141-3).
Le préfet soumet le projet à une enquête publique qui donne lieu à l'établissement d'un dossier d'enquête étudiant les motifs et les implications du classement. Le rapport du commissaire enquêteur est transmis aux conseils municipaux concernés pour avis. La commission départementale de la nature donne alors elle aussi un avis sur la base du rapport d'enquête et des avis des conseils municipaux.
Le dossier d'enquête publique et les avis sont ensuite envoyés au ministre en charge des forêts avec un rapport du préfet pour la suite de l'instruction, qui le transmet au Conseil d'État avec le projet de décret de classement. La section des Travaux publics du Conseil d'État et le ministère examinent le dossier. La décision de classement est prise par décret du Conseil d'État avec, pour annexes, un plan de délimitation de la forêt, et des plans et tableaux parcellaires. Ces annexes, au vu de leur volume, ne peuvent pas être publiées au Journal officiel et sont donc consultables par le public auprès du ministère et des préfectures.
La décision de classement est affichée pendant quinze jours dans chacune des mairies des communes intéressées. Un plan de délimitation est déposé à la mairie (art. R141-10).
Présentation du contenu des dossiers
Chaque dossier correspond à la ou les zone(s) concernée(s) par le décret de classement comme forêt de protection et contient quasi-exclusivement le décret de classement et ses annexes, ainsi que les éventuels décrets modifiant celui d'origine (avec leurs propres annexes). On retrouve ainsi les typologies suivantes:
- copies de décrets
- copies de tableaux parcellaires, dits aussi « états parcellaires »
- copies de plans des lieux, parmi lesquels on peut distinguer les plans de situation, donnant une vue d'ensemble, et les plans cadastraux, plus précis, une partie d'entre eux ayant été réalisés à partir de cartes de l'Institut national de l'information géographique et forestière (IGN)
- copies de documents relevant de l'ensemble des typologies précédemment énumérées
- dans un cas seulement: copie de l'affiche communale d'un décret (20170190/1).
Les copies de cartes et plans sont le plus souvent celles qui ont été établies dans le cadre de la procédure de classement, mais il s'agit également parfois de copies de documents beaucoup plus tardifs dressés pour tenir compte des évolutions.
Certains dossiers rassemblent également les mêmes pièces dans le cadre de procédures de classement complémentaire, c'est-à-dire d'élargissement de la forêt de protection, ou de déclassement partiel. Dans ces cas, l'information est reportée aux niveaux concernés.
Sur les forêts de protection, le lecteur pourra consulter avec profit d'autres fonds d'archives du ministère chargé de la Forêt conservés aux Archives nationales:
19910097: Direction des forêts; Archives de la Direction des forêts concernant la lutte contre les incendies de forêt; 1920-1985; art. 122: forêts de protection (1921-1953).
19970252: Direction de l'espace rural et de la forêt; Sous-direction de la forêt; Bureau protection de la forêt; Projets de classement des forêts de protection; 1967-1996.
20170 184: Direction générale des politiques agricole, agroalimentaire et des territoires; Sous-direction de la forêt et du bois; Bureau de la forêt, des territoires et de la chasse; Dossiers de classement comme forêts de protection; 1924-2012.
Textes législatifs
Code forestier
Articles L.141-1 à L.144-1 et art. R141-1 à R143-9.
Lois et premier décret d'application
- Loi du 28 avril 1922 relative aux forêts de protection (JO 4 mai 1922, dite « Loi CHAUVEAU)
- Loi n° 76-629 du 10 juillet 1976 relative à la protection de la nature, art. 28-II. et III. (JO 13 juillet 1976)
- Loi n° 85-1273 du 4 décembre 1985 relative à la gestion, la valorisation et la protection de la forêt, art. 68 (JO 5 décembre 1985)
- Loi n° 2001-602 du 9 juillet 2001 d'orientation sur la forêt (JO 11 juillet 2001)
- Loi n° 2005-157 du 23 février 2005, art. 224 (JO 24 février 2005).
Décrets
- Décret du 2 août 1923 portant règlement d'administration publique déterminant les conditions d'application de la loi du 28 avril 1922 relative aux forêts de protection (JO 11 août 1923)
- Décret n° 78-808 du 1er août 1978 relatif aux forêts de protection (JO 2 août 1978)
- Décret n° 79-812 du 19 septembre 1979 modifiant le décret n° 79-114 du 25 janvier 1979 portant codification et modification des textes réglementaires concernant les forêts (JO 22 septembre 1979), rectificatif (JO 21 décembre 1979)
- Décret n° 80-567 du 18 juillet 1980, art. 2, art. 18 (JO 23 juillet 1980)
- Décret n° 85-956 du 11 septembre 1985, art. 5 (JO 12 septembre 1985)
- Décret n° 93-604 du 27 mars 1993 modifiant le code forestier (JO 28 mars 1993)
- Décret n° 2003-539 du 20 juin 2003, art. 9 (JO 22 juin 2003)
- Décret n° 2006-871 du 12 juillet 2006, art. 10 III (JO 14 juillet 2006)
- Décret n° 2006-1230 du 6 octobre 2006 relatif aux travaux de recherche et aux captages d'eau dans les forêts de protection et modifiant le code forestier (JO 8 octobre 2006)
- Décret n° 2007-18 du 5 janvier 2007, art. 19 IV (JO du 6 janvier 2007)
- Décret n° 2007-49 du 11 janvier 2007, art. 7 (JO 12 janvier 2007).
Circulaire
Circulaire du 12 mai 1992 DERF/SDEF/n°92-3011.
Généralités
Centre national du machinisme agricole, du génie rural, des eaux et des forêts (CEMAGREF), Utilisation de photographies aériennes numérisées et des outils de télédétection pour localiser et classifier les forêts de montagne à fonction de protection vis-à-vis des risques naturels, Saint-Martin d'Hères, 1998.
CEMAGREF, ONF, HURAND A., LADIER J., REY F., Forêts de protection contre les aléas naturels, diagnostics et stratégies, 2009.
Ministère de l'Agriculture et de la Pêche, Bergerie nationale, La forêt périurbaine, Rambouillet, 1997.
Ministère de l'Agriculture et de la Pêche, Direction de l'espace rural et de la forêt (DERF), Les forêts de protection en France, Paris, 1997.
LAGARDE M., La législation des forêts de protection, 2008.
« Risques naturels et aménagement du territoire », Ingénieries, n° spécial, 2003, p. 1-283.
Historique
LEONE S., « De la bannie à la forêt de protection: les montagnes aux XVIIIe et XIXe siècles », Revue forestière française, n° 3, 2006, p. 257-268.
Études de forêts de protection particulières
Ministère de l'Aménagement du territoire et de l'Environnement, Inspection générale de l'Environnement, GLASS B., Un projet territorial, patrimonial et partagé pour le massif de Fontainebleau, Paris, 2001.
CEMAGREF, BERGER F., Etude des forêts à fonction de protection du département de la Savoie, Grenoble, 1993.
École nationale du génie rural, des eaux et des forêts (ENGREF), HAMELIN G., Conservation du patrimoine biologique forestier: cartographie des stations et des peuplements et gestion à conduire dans une forêt rhénane bénéficiant du statut de forêt de protection, la forêt domaniale de Daubensand, Nancy, 1990.
ENGREF, HAUSCHILD R., Conservation du patrimoine biologique forestier: cartographie des forêts rhénanes et réflexions sur la gestion d'une forêt de protection: forêt communale de Rhinau, Nancy, 1990.
RENAUD J.P., RUPE C., Stabi l ité et fonction de protection des forêts de montagne dans les Alpes du Nord, approche méthodologique, 1992.
- Aisne, Alpes-de-Haute-Provence, 1927-1987; 20170190/1
  Par décret du 13 avril 1970, le département des Basses-Alpes devient Alpes-de-Haute-Provence.
  Massifs de Barcelonnette… (Alpes-de-Haute-Provence):
  Ce dossier ne contient pas le décret de classement en lui-même, mais un exemplaire de son affiche communale.
  Le massif de Blégiers est aussi connu sous le nom de massif de Prads-Haute-Bélone après que Blégiers a été réuni à Prads en 1977.
  Dossiers de classement: décrets, affiches de décrets, plans de situation, plans cadastraux, tableaux (dits aussi « états ») parcellaires ou copies de documents relevant de l'ensemble des typologies précédemment énumérées.
  Aisne
  Holnon (1987).
  Alpes-de-Haute-Provence
  Massifs de Barcelonnette, Bayons, Blégiers, Châteauneuf-Miravail, Curbans, Draix, Enchastrayes, Fours, Saint-Martin-les-Seyne, Saint-Vincent-sur-Jabron, Thorame-Basse, Thorame-Haute, Uvernet, Verdaches (1927-1985).
  Chabrières (1982).
  Senez (1927).
- Hautes-Alpes, Ardèche et Ariège, 1924-2008; 20170190/2
  Charance (Hautes-Alpes):
  Le décret mentionne un massif situé sur le territoire de la commune de Gap, la carte situe la forêt de Charance.
  Les Sauvas (Hautes-Alpes):
  Le décret précise que les forêts sont comprises dans un massif situé sur le territoire de la commune de Montmaur. Il n'y a pas d'annexes au décret.
  Siguret (Hautes-Alpes):
  Le décret précise que les forêts sont comprises dans un massif situé sur le territoire de la commune de Baratier.
  Massifs d'Albiès… (Ariège):
  Il s'agit des communes listées dans le décret. Ces massifs sont également connus sous le nom de forêt du plateau de Beille.
  Perles-et-Castelet et Savignac-les-Ormeaux sont respectivement nommés « Perles Castelet » et « Savignac » dans les décrets de classement.
  Forêts d'Alos… (Ariège):
  Ces forêts sont mentionnées ainsi sur les états parcellaires tandis que le décret n'évoque que les communes d'Alos, Esplas, Riverenert et Sentenac-de-Sérou.
  Forêts du Haut-Salat (Ariège):
  Le décret précise que ces forêts sont comprises dans plusieurs massifs situés sur les territoires des communes de Couflens et d'Uston. Les états parcellaires mentionnent les forêts de protection du Salat. Ces forêts sont également connues sous le nom de Haut-Salat.